臺灣高等法院刑事判決　　　　　　　　94年度上訴字第2726號
上　訴　人　臺灣士林地方法院檢察署檢察官
被　　　告　丙○○（原名陳有強）
選任辯護人　許巍騰律師
　　　　　　李怡卿律師
被　　　告　甲○○
被　　　告　戊○○（原名鐘立民）
上列上訴人因被告妨害自由等案件，不服臺灣士林地方法院93年
度訴字第377號，中華民國94年 7月4日第一審判決（起訴案號：
臺灣士林地方法院檢察署92年度偵字第5685號），提起上訴，本
院判決如下：
    主  文
上訴駁回。
    理  由
一、公訴意旨以：緣被告丙○○（原名陳有強）與甲○○ 2人與
    乙○○有金錢糾紛，被告丙○○與甲○○、戊○○（原名鐘
    立民）3人邀集其他不詳姓名年籍之成年男子共7人（起訴書
    載為6人，經公訴到庭檢察官更正為7人），於民國（下同）
    92  年5月30日凌晨1時30分許，共同前往乙○○位於臺北市
    ○○○路 109巷46號之住處，欲找乙○○出面處理，並於到
    達後請求轄區蘭雅派出所員警陪同前往，乙○○因而開門讓
    被告丙○○等人進入屋內，被告丙○○與甲○○、戊○○等
    7人於員警離去後，竟基於犯意之聯絡，於同日凌晨4時許，
    由不詳之人出手毆打乙○○，造成乙○○受有眼部、臉部、
    嘴角多處瘀腫、挫傷之身體傷害，並以人多勢眾之氣勢，使
    乙○○心生畏懼，不敢反抗，強制乙○○上車，並隨同被告
    丙○○ 7人前往臺北市中正區○○○路9號4樓之辦公室內，
    命令乙○○聯絡解決金錢問題，乙○○懼於當時情勢，不敢
    拒絕，遂電請女友丁○○籌錢解決問題，丁○○發覺有異報
    案後，臺北政府警察局中正分局第一分局忠孝東路派出所員
    警於同日上午11時50分許前往前開辦公室內，當場查獲，因
    認被告丙○○、甲○○及戊○○涉犯刑法第277條第1項傷害
    及同法第302條第1項妨害自由之罪嫌等語。
二、按犯罪事實應依證據認定之，無證據不得認定犯罪事實；又
    不能證明被告犯罪者，應諭知無罪之判決，刑事訴訟法第15
    4條第2項及第301條第1項分別定有明文。而所謂認定犯罪事
    實之證據，係指足以認定被告確有犯罪行為之積極證據而言
    ，該項證據自須適合於被告犯罪事實之認定，始得採為斷罪
    資料，如未能發現相當證據，或證據不足以證明，自不能以
    推測或擬制之方法，以為裁判之基礎（參照最高法院29年上
    字第3105號、40年臺上字第86號及30年上字第 816號判例）
    。至告訴人之指訴係以使被告受刑事訴追為目的，是其陳述
    是否與事實相符，仍應調查其他證據以資審認（參照最高法
    院52年台上字第1300號判例）。
三、查公訴人據以認定被告丙○○、甲○○及戊○○涉有上開妨
    害自由犯行，無非係以告訴人乙○○及證人即乙○○女友丁○○、前往臺市○○○路9號4樓現場處理之臺北市政府警察
    局士林分局蘭雅派出所員警吳國彰、中正分局第一分局中正
    派出所員警葉振翔、江聯舜之指、證述，並有臺北市政府警
    察局士林分局受理案件紀錄表、中正第一分局受理案件紀錄
    表及工作紀錄等在卷為其論據。訊據被告丙○○、甲○○及
    戊○○均堅詞否認有何公訴人指訴之妨害自由犯行，被告丙○○辯稱：因伊介紹朋友向乙○○買車，錢交給乙○○後他
    未交車，於92年5月30日凌晨1時30分許，接到戊○○通知說
    有看到乙○○在家，伊和甲○○就一起前往乙○○德行東路
    住處，並向蘭雅派出所報案，在蘭雅派出所 2員警陪同下進
    入乙○○住處，當時屋內已有7、8人及乙○○的女友，那些
    人伊都不認識，伊停留了約半小時，問乙○○如何解決車的
    事，因買車是在伊友人青島東路的辦公室，所以就說去那裡
    談，早上6、7點時乙○○就自行搭車和其他人前往青島東路
    ，到青島東路後乙○○有同意將車交給伊朋友，伊並未限制
    乙○○之自由，也沒有強行帶乙○○至車上，更沒有強迫乙○○喝水及喝飲料等語；被告甲○○辯稱：伊與乙○○並無
    何糾紛，只是是陪同丙○○一起去，並沒有限制乙○○行動
    自由及強迫乙○○喝水、飲料等語；被告戊○○辯稱：因乙○○持 2張面額計36萬之支票向伊調現，但支票到期時卻跳
    票，乙○○即避不見面，伊就在乙○○住處等候，直到94年
    5月30日凌晨1時許，發現乙○○住處燈亮，就打電話給丙○○，且就到蘭雅派出所請求員警協助，只有警察及丙○○、
    甲○○上樓，伊一直在樓下等，凌晨 2點多時警察及丙○○
    、甲○○就下樓了，而到 5點多時，伊看到乙○○下來，伊
    問他要如何處理，他說到青島東路辦公室再說，伊就先回公
    司請假，而乙○○是和一伊不認識的人坐車離開，期間沒有
    任何人強迫或限制乙○○之行動自由，也沒有要求他女朋友
    送錢過去才能讓他離開等語。
四、查告訴人乙○○固於警詢時指稱：丙○○、戊○○及案外人
    郭三德、吳志強、吳昇學及其他人共約10人，到伊住處討論
    金錢上的問題，但其中丙○○及吳昇學提議要到臺北市中正
    區○○○路9號4樓再談，未經伊同意即要伊上車，伊因害怕
    如果不從會遭到傷害，所以和吳昇學及另一名不知名男子一
    起坐上5D－7677號自小客車，由吳昇學駕駛，另一名不知名
    男子則不時提醒不要想逃跑，到臺北市○○○路9號4樓後，
    過程中均有人限制伊行動，並不准伊任意走動，現場並有人
    守在門口防止伊離開，戊○○還一直要求伊找人拿錢來，等
    錢拿來後才能走，當時他們一直邀伊喝水及果汁、烏龍茶等
    約4000cc，當時有拒絕，他們卻一再強迫等語（見偵查卷第
    12頁背面），而證人即告訴人乙○○之女友丁○○於警詢時
    固亦證稱：丙○○帶人前來騷擾索債，之後他們說乙○○戶
    頭內有多少錢先提出來還，就偕同伊到德行東路的一信提款
    機，提領約 48,000元，然後至6時許帶乙○○上他們的車離
    開到青島東路9號4樓，當時他們有毆打乙○○逼他把錢拿出
    來，談判不成後就叫他上車等語（見偵查卷第15頁），茲告
    訴人乙○○及證人丁○○此於審判外所為之供述，經被告丙○○、戊○○及甲○○於原審法院審理時及本院審理中迭次
    請求傳喚告訴人乙○○及證人丁○○到庭以證人身分具結並
    接受交互詰問，以釐清事實真相，而經原審法院及本院迭次
    按告訴人乙○○及證人丁○○之住所及上揭居所送達，惟均
    因遷移不明，而無從送達致未到庭，則告訴人乙○○及證人
    丁○○既未依法到庭具結並接受交互詰問，是渠等上揭於警
    詢時所為之陳述是否得據為被告丙○○等人犯罪之證據，已
    非無斟酌之餘地，且亦應調查其他證據以資審酌告訴人乙○○及證人丁○○上揭所述是否與事實相符（參照最高法院94
    年度台上字第3728號判決）。
五、告訴人乙○○於92年 4月間持臺北市第一信用合作社、發票
    人連坤有限公司蘇坤連、票面金額分別為18萬元及13萬 5千
    元、到期日分別為92年 5月15日及同年月16日之支票（支票
    號碼分別為LR0000000及LR0000000）向被告戊○○調借款項
    ，然嗣經被告戊○○提示均未獲兌現，另告訴人乙○○前所
    交付面額計36萬元之支票亦未獲兌現，嗣被告戊○○尋求告
    訴人乙○○出面解決，告訴人乙○○均避不見面，被告戊○○因而於92年 5月28日起前往告訴人乙○○臺北市○○○路
    109 巷46號住處樓下等待，另被告丙○○因介紹友人向告訴
    人乙○○購買汽車，於交付價款及辦妥分期付款後，告訴人
    乙○○遲未交付汽車，而生糾葛，嗣被告戊○○於92年 5月
    30日凌晨 1時30分許發現告訴人乙○○於前開住處出現，因
    而打電話告知被告丙○○稱乙○○可能在家，被告丙○○遂
    偕同被告甲○○前往，其間被告戊○○並前往臺北市政府警
    察局士林分局蘭雅派出所報案請求處理等情，此據被告戊○○、丙○○及甲○○供明在卷，並有上開支票、退票理由單
    影本及臺北市政府警察局士林分局受理各類案件紀錄表影本
    各乙份在卷可參（見偵查卷第16頁、第17頁及第71頁），茲
    查被告戊○○於發現告訴人乙○○在家之際，除通知被告丙○○前來外，並報警處理，已難認被告戊○○等人有欲對告
    訴人乙○○為何不法行為之意圖，且依被告丙○○及甲○○
    所供並係在警員陪同下進入該臺北市○○○路 109巷46號乙○○住處，並以到達時該屋內已有7、8人，至證人丁○○雖
    指述乙○○在上開德行東路住處有遭人毆打，然並未指述究
    何以遭毆打及遭何人毆打，且亦無何診斷證明書等證據證明
    告訴人乙○○確受有何傷害，是告訴人乙○○及證人丁○○
    所述因乙○○遭毆打，致心生畏懼，遭強押上車前往青島東
    路等語，是否屬實，已有可疑，且查被告戊○○等人既於上
    開臺北市○○○路處尋獲告訴人乙○○，渠等若欲強逼告訴
    人乙○○解決彼等間之糾葛，並為防止告訴人乙○○再行逃
    匿，應係即就地解決即可，是否可能將告訴人乙○○另強行
    帶往他處，亦非無疑，且又豈有將欲前往之地點告知告訴人
    乙○○及其女友丁○○，復未將證人丁○○一併帶走，而使
    證人丁○○有報警之機，已有違常理，又依被告丙○○於警
    詢時及偵審中供稱當時伊僅與甲○○一同前往等語，而被告
    戊○○則供稱當時係獨自一人前往乙○○住處等候等語，若
    依告訴人乙○○所述係遭被告丙○○等人強押上車前往青島
    東路，何以被告丙○○等人非強逼告訴人乙○○搭乘渠等所
    駕駛之汽車，而告訴人乙○○何以係搭乘「吳昇學」之車輛
    離開，是告訴人乙○○所述係遭被告丙○○ 3人強押上車前
    往青島東路，是否事實，實非無疑，而依證人即臺北市政府
    警察局士林分局蘭雅派出所警員吳國彰於偵查時及原審法院
    審理時到庭證稱：當時是接獲乙○○女友丁○○的電話，說
    其男友被綁到青島東路，而實際住址是乙○○跟伊說的，而
    由忠孝東路派出所員警到場處理，後來丙○○等人自己開車
    自願到警局作筆錄等語（見偵查卷第58頁、原審卷第 163頁
    、第 164頁），而證人即博愛路派出所警員葉振翔於偵查時
    及原審法院審理時證稱：伊到現場時，門沒有鎖，敲門後沒
    有人來應門就進去，進入後還有一個小房間，伊敲門後沒多
    久就有人來開門，當時在大房間裡透過小房間門上的窗戶就
    可以看到裡面的情形，現場均沒有人碰觸到告訴人身體，乙○○是背對房門和丙○○談話，丙○○看起來並沒有特殊的
    表情，其他人也沒有做些什麼，伊是穿制服到達現場，現場
    的人看到時沒有特別反應，桌上只有一個保溫杯等語（見偵
    查卷第80頁及原審卷第153頁至第156頁），另證人即忠孝東
    路派出所警員江聯舜於偵查時及原審法院審理時證稱：當時
    直接敲門就進去，在場的人都沒有感到驚訝的樣子，他們還
    讓乙○○打電話，且現場時沒有跡象看出這些人是在限制乙○○之行動自由，伊在現場待十幾二十分鐘，期間乙○○並
    沒有頻尿的情形，伊要求乙○○和丙○○回派出所作筆錄，
    其他兩人就主動要求陪同丙○○至派出所說明等語（見偵查
    卷第83頁及原審卷第159頁至第161頁），是依前往現場處理
    之警員吳國彰、葉振翔及江聯舜等人所述渠等到現場時，並
    未發現有何異狀，且若依告訴人乙○○所述在青島東路時遭
    人限制行動自由，何以竟仍能自由撥打電話，則被告戊○○
    所述到青島東路後告訴人乙○○說要解決彼等債務問題，而
    撥打多通電話給銀行借貸等語，尚非無據，又若被告丙○○
    等人確有限制告訴人乙○○行動自由於該青島東路處，何以
    警員獲報前來處理時，告訴人乙○○未即向警表示斯情，且
    現場亦無留下告訴人乙○○所述被告丙○○等人強逼其喝下
    大量水分之容器，是告訴人乙○○上揭所述遭被告丙○○等
    人限制行動自由及逼迫喝下大量水等語，尚乏積極證據足資
    證明確與事實相符，自難僅憑告訴人乙○○及證人丁○○上
    揭片面指述而無補強證據，即遽認被告丙○○、戊○○及甲○○涉有妨害自由犯行；至證人丁○○固有向臺北市政府警
    察局士林分局蘭雅派出所報案，即經該派出所轉而通報臺北
    市政府警察局中正第一分局忠孝東路派出所前往上揭青島東
    路處理，依各該派出所報案紀錄雖記載，報案人（即丁○○
    ）來所報案稱其男友乙○○因債務問題被人控制自由，及有
    民眾被押至臺北市○○○路9號4樓等語（見偵查卷第72頁、
    第73頁），惟此僅係證人丁○○片面指述，而依上所述，告
    訴人乙○○實際並非遭人強押至臺北市○○○路9號4樓，是
    尚難依該報案紀錄執為認定被告丙○○等人有強押告訴人乙○○至臺北市○○○路9號4樓之犯行，依上所述，被告丙○○、戊○○及甲○○所辯並無妨害乙○○行動自由犯行，堪
    予採信。
    綜上所述，並查無何積極證據足資証明被告丙○○、戊○○
    及甲○○妨害告訴人乙○○自由知犯行，被告丙○○、戊○○及甲○○被訴妨害自由犯行尚屬不能證明，原審因而以不
    能證明被告丙○○、戊○○及甲○○涉有妨害自由罪，而為
    被告丙○○、戊○○及甲○○無罪之諭知，經核並無不合，
    檢察官上訴意旨猶依告訴人乙○○及證人丁○○、吳國彰、
    江聯舜、葉振翔之指、證述，而認被告丙○○、戊○○及甲○○犯有妨害自由罪，指摘原審判決被告丙○○、戊○○及
    甲○○被訴妨害自由部分無罪係屬不當，尚難認有理由，應
    予駁回。
據上論斷，應依刑事訴訟法第368條，判決如主文。
本案經檢察官吳慧蘭到庭執行職務。
中　　華　　民　　國　　94　　年　　12　　月　　9 　　日
　　　　　　　　　臺灣高等法院刑事第八庭
                                審判長法　官　吳　敦
　　　　　　　　　　　　　　　　　    法　官  沈宜生
　　　　　　　 　 　　　　　　　　　　法　官  張傳栗
以上正本證明與原本無異。
如不服本判決，應於收受送達後十日內向本院提出上訴書狀，其
未敘述上訴之理由者並得於提起上訴後十日內向本院補提理由書
（均須按他造當事人之人數附繕本）。
                                       書記官 秦慧榮
中　　華　　民　　國　　94　　年　　12　　月　　9 　　日
